臺灣臺南地方法院新市簡易庭民事判決
111年度新簡字第321號
原      告  正泰資產管理有限公司

法定代理人  張龍根  
訴訟代理人  王一如  
被      告  陳勝淳  

            黄珮瑩  


上 一 人
訴訟代理人  王思舜律師
上列當事人間請求塗銷所有權移轉登記等事件，本院於民國111
年9月23日言詞辯論終結，判決如下：
    主  文
原告之訴駁回。
訴訟費用由原告負擔。
    事實及理由
一、本件被告甲○○經合法通知，未於言詞辯論期日到場，核無民
    事訴訟法第386條所列各款情形，爰依原告之聲請，就甲○○
    部分由其一造辯論而為判決。
二、原告起訴主張：
　㈠訴之聲明：
　⒈被告間就坐落於臺南市○○區○○段000000地號土地及其上同段2
    313建號即門牌號碼臺南市○○區○○路000巷0號房屋（下合稱
    系爭房地），於民國101年5月15日所為夫妻贈與之債權行為
    ，及於同年月23日所為所有權移轉登記之物權行為，應予撤
    銷。
　⒉被告丙○○應將系爭房地於101年5月23日所為之所有權移轉登
    記予以塗銷。
　㈡緣被告甲○○前向訴外人美商美國商業銀行（下稱美國銀行）
    申辦信用卡，積欠信用卡消費款新臺幣（下同）460,278元
    及利息未清償，後該債權輾轉讓與原告，原告並已依法取得
    執行名義。惟被告甲○○明知已積欠原告債務，且無力繳納欠
    款，卻於101年5月15日將其所有之系爭房地以夫妻贈與方式
    移轉於被告丙○○名下，並於同年月23日完成移轉登記，致其
    名下無可供執行之財產，被告之行為顯然係為規避債權人即
    原告對系爭房地強制執行，有害原告之債權，原告自得依民
    法第244條第1項、第4項規定，請求撤銷被告間就系爭房地
    所為之夫妻贈與之債權行為及所有權移轉登記之物權行為，
    並請求被告丙○○將系爭房地之所有權移轉登記塗銷，回復為
    被告甲○○所有。
　㈢被告丙○○固抗辯系爭房地之移轉係基於親屬間債務抵償之附
    負擔贈與關係，然被告甲○○於101年5月23日以夫妻贈與為登
    記原因將系爭房地移轉登記予被告丙○○名下，依土地法第43
    條規定，該登記事項既有絕對效力，而被告丙○○並未提出其
    有支付對價之證明，自無從認定被告間有買賣關係，且復未
    能證明其有代被告甲○○清償債務之事實，則應認被告間就系
    爭房地所為之所有權移轉行為係屬無償之贈與行為。
三、被告甲○○經合法通知，未於言詞辯論期日到場，亦未提出書
    狀作何聲明或陳述。被告丙○○則以下列情詞資為抗辯：
  ㈠聲明：原告之訴駁回。
  ㈡被告甲○○因沾染惡習、長期沈迷酒色之中，對於家中生計完
    全不顧，其為滿足其不正當之高額花費，乃於87年間以其所
    有之系爭房地為擔保，向臺灣銀行辧理貸款借款175萬元，
    惟被告甲○○於前揭貸款核准放款後不但分毫未繳，被告丙○○
    為避免年幼之兒女流落街頭，只得以自己工作收入供家庭之
    用，並按期清償系爭房地之前揭貸款。被告甲○○自知前揭貸
    款，均為被告丙○○代償，乃於94年間將系爭房地移轉登記予
    被告丙○○，並由被告丙○○繼續清償前揭貸款至97年間全數清
    償完畢為止。又因被告甲○○為索錢而素有家暴惡行，被告丙
    ○○不但受有保護令之核發，且於斯時亦早已與其互不往來，
    嗣被告甲○○因積欠中國信託商業銀行（下稱中國信託）鉅額
    信用貸款及卡債均未償還，而遭中國信託起訴塗銷所有權移
    轉登記，其卻未將此事通知被告丙○○，直至判決確定，系爭
    房地遭到強制執行之際，被告甲○○始透過共同友人通知被告
    丙○○系爭房地將遭拍賣之事，被告丙○○無奈之下，乃聯絡中
    國信託商討後續代償事宜，雙方以48萬元達成合意，被告丙
    ○○遂於101年5月8日先以自身所有之10萬元清償部分，再向
    朋友周轉38萬元，用以繳清被告甲○○於中國信託之剩餘全部
    欠款，被告甲○○故於同年5月16日代償完畢後，於同年月23
    日將系爭房地移轉登記予被告丙○○。
  ㈢系爭房地移轉登記原因雖為夫妻贈與，惟事實上被告丙○○取
    得系爭房地所有權係因為抵銷代償債務，並非無償受益，此
    登記項目之選擇僅為減免交易人間稅費所為，亦屬夫妻間交
    易常態，並非該次所有權移轉登記之真實原因，尚不能僅憑
    登記遽認系爭房屋之所有權移轉行為為無償。且被告丙○○代
    為清償中國信託債務之日期為101年5月16日，而系爭房地移
    轉登記日期為同年月23日，自二者時序密接程度，可見被告
    丙○○代為清償中國信託債務與系爭房地移轉登記行為間具有
    條件關連性，益見被告間確實存有代償債務後移轉系爭房地
    所有權之約定，是被告間就系爭房地移轉登記之真正原因為
    抵銷代償之債務，屬有償行為。又被告丙○○於101年5月間為
    甲○○代償之48萬債務，遠高於原告之債權，卻仍決意代其清
    償，已見其絕無刻意為有害債權人行為之主觀想法。換言之
    ，被告丙○○取得系爭房地之時，主觀上認被告甲○○已無其他
    外債，並不知悉尚有原告債權存在之事，自不符受益人於受
    益時亦知其情事之要件。
  ㈣又土地法第43條規定之立法目的在保障交易安全，而民法第2
    44條規定之立法目的則在保障債權人債權之實現，二者立法
    目的顯不相同，原告為被告甲○○之債權人，而該債務之成立
    與系爭房地登記並無關聯，原告本無立場主張對其土地登記
    對世效具有信賴可言，其執土地法第43條規定主張債權人應
    受土地登記對世效之保障，已有誤會。而真正生損害於債權
    人之權利者，為實際上積極減少財產之行為，而非公示登記
    原因選擇本身。因此，縱然被告選擇與真實原因相悖之移轉
    登記原因，亦不會生損害於債權人即原告之權利，原告自不
    應據此誤用法條。再者，被告間存有代償金錢後再取得系爭
    房地所有權之約定在先，而被告丙○○確實也履行完畢始取得
    系爭房屋之所有權，而代償債務行為本有減少債務人消極財
    產之效用，對債務人整體財產而言，具有正面效用，自與民
    法第244條規定欲避免之積極減少債務人財產致有害債權人
    權利之要件不符。
四、本院得心證之理由：
  ㈠查被告甲○○前向美國銀行申辦信用卡使用，惟未依約繳款，
    尚積欠460,278元及利息未清償，而原告輾轉受讓上開債權
    ，並對被告提起給付簽帳卡消費款之訴，經臺灣臺北地方法
    院臺北簡易庭以110年度北簡字第14119號判決確定在案，有
    原告提出之上開判決暨確定證明書在卷可憑（調解卷第19-2
    2頁），堪信為真。次查，系爭房地原為被告甲○○所有，被
    告甲○○於94年1月26日以夫妻贈與為原因將系爭房地移轉登
    記於被告丙○○名下，嗣中國信託對被告提起塗銷所有權移轉
    登記訴訟，經本院新市簡易庭以100年度新簡字第416號判決
    撤銷被告間之贈與行為及所有權移轉登記行為，被告丙○○並
    應將94年1月26日所為以夫妻贈與為原因之所有權移轉登記
    塗銷，該所有權移轉登記於101年3月26日塗銷，回復登記為
    被告甲○○所有。而系爭房地於同年4月23日遭查封登記，復
    於同年5月21日塗銷查封，被告甲○○再於同年5月15日將系爭
    房地贈與被告丙○○，並於同年5月23日以夫妻贈與為原因，
    將系爭房地移轉登記予被告丙○○等情，有系爭房地登記第一
    類謄本、地籍異動索引、臺南市永康地政事務所111年5月13
    日所登記字第1110046648號函檢附之土地登記申請書、土地
    建築改良物贈與所有權移轉契約書、本院100年度新簡字第4
    16號判決在卷可稽（調解卷第33、65-75、81-83、91-93頁
    、本院卷第113-115頁），堪認屬實。
  ㈡按債務人所為之無償行為，有害及債權者，債權人得聲請法
    院撤銷之；債權人依第1項或第2項之規定聲請法院撤銷時，
    得並聲請命受益人或轉得人回復原狀。但轉得人於轉得時不
    知有撤銷原因者，不在此限，民法第244條第1項、第4項定
    有明文。又民法第244條第1項、第2項所稱之無償或有償行
    為，係以債務人與第三人間之行為是否互為對價關係之給付
    為其區別之標準（最高法院95年度台上字第2609號民事判決
    裁判要旨參照）。而所謂「害及債權」，乃指債務人之行為
    ，致「積極的減少財產」，或「消極的增加債務」，因致債
    權人之債權未能獲得清償者而言。是債權人如依民法第244
    條第1項規定，訴請撤銷債務人所為之無償行為者，自須具
    備下列要件：㈠為債務人所為之法律行為；㈡其法律行為有害
    於債權人；㈢其法律行為係以財產權為目的；債權人對於債
    務人所為之無償行為，如欲聲請法院予撤銷，必先證明債務
    人所為之行為，係以財產權為目的之法律行為，且為無償行
    為，自己之權利係因該項行為致受損害，否則即無撤銷權行
    使之可言（最高法院42年台上字第323號、48年台上字第338
    號判決意旨參照）。
  ㈢原告主張被告間就系爭房地所為之夫妻贈與及所有權移轉登
    記係無償行為，且損害原告之債權，自應由原告就此負舉證
    責任。經查：
　⒈被告甲○○於101年5月8日前積欠中國信託信用卡債務846,476
    元、小額信貸債務186,181元，上開債務於同年月16日由被
    告丙○○代償完畢，代償金額為48萬元等情，有中國信託111
    年8月12日陳報狀在卷可參（本院卷第95頁）。復有被告丙○
    ○提出之放款借據暨結清銷戶證明、代收業務繳款憑證、放
    款結清證明書附卷可佐（本院卷第67-79頁），是被告甲○○
    積欠中國信託之債務係由被告丙○○代為清償乙節，應堪認定
    。
　⒉另證人即被告2人之女乙○○於本院審理中具結證稱：被告甲○○
    是我父親，他在87年間有因債務關係遭他人討債，對方是打
    電話表明身分是某某酒店，有人到家裡討債時也會說是某某
    酒店要找他，或我母親也會說有人來我們家討債，我知道知
    道被告丙○○有替被告甲○○清償債務，但不清楚是清償哪一筆
    債務。被告甲○○會對被告丙○○家暴，印象中從國小開始直到
    我們離開家，大部分家暴原因是被告甲○○向我母親丙○○要不
    到錢，被告丙○○大約於90幾年間有聲請過保護令。我們家是
    電子零件小工廠，只有我父母在經營，但工廠生意不太好，
    我父親也無心經營，後來都是我母親接衣服的工作回來補貼
    家用，系爭房地於87年間之貸款係我媽媽繳納，我有幫忙填
    寫匯款單，陪我母親去銀行，87年至97年間家庭開銷是我母
    親負責的。我是在我母親償還我父親甲○○積欠中國信託那筆
    債務時，才知道系爭房屋由我父親贈與給我母親，系爭房屋
    之貸款是我母親繳納，系爭房屋現在是我父親1人居住，我
    父親如果沒地方住會去騷擾我哥哥或其他親戚，他之前就有
    這樣的行為等語（本院卷第126-132頁），核其證述與被告
    丙○○所提之上開證據及答辯大倄相符，堪認系爭房地之貸款
    確實係由被告丙○○負責繳納。再參以被告2人仍為夫妻關係
    ，有個人戶籍資料附卷可憑（本院卷第15-17頁），被告甲○
    ○對被告丙○○曾有家暴行為，且於被告丙○○搬離系爭房地後
    仍有藉故騷擾被告丙○○及其親屬之情形，被告丙○○為避免再
    受被告甲○○之騷擾，而於受贈系爭房地後仍讓被告甲○○繼續
    居住於系爭房地，亦屬合理，未違一般常情。
　⒊查系爭房地之貸款既係由被告丙○○負責繳納，且被告甲○○積
    欠中國信託之債務亦係由被告丙○○代為清償，業如前述。且
    被告甲○○於被告黃珮瑩代為清償該筆中國信託債務後，隨即
    將系爭房地所有權移轉登記予被告黃珮瑩，足認被告丙○○係
    以清償系爭房地之貸款及被告甲○○積欠之中國信託債務作為
    移轉系爭房地之對價，則被告間移轉系爭房地之行為，應係
    有對價關係之給付，屬有償行為，原告單憑被告間就系爭房
    地辦理移轉登記之原因為夫妻贈與，遽認被告所為之移轉行
    為係屬無償行為，自不足採。
五、綜上所述，被告2人就系爭房地所為贈與及所有權移轉登記
    行為，既非無償行為，則原告依民法第244條第1項、第4項
    之規定，請求撤銷被告間就系爭房地於101年5月15日所為夫
    妻贈與之債權行為及於101年5月23日所為所有權移轉登記之
    物權行為，併請求被告丙○○塗銷系爭房地於101年5月23以夫
    妻贈與為原因之所有權移轉登記，均無理由，應予駁回。
六、兩造其餘主張、陳述及所提之證據暨攻擊防禦方法，經本院
    斟酌後，認為均不足以影響本判決之結果，無庸再逐一予以
    論列，併此敘明。
七、訴訟費用負擔之依據：民事訴訟法第78條。
中　　華　　民　　國　　111 　年　　10　　月　　14　　日
　　              新市簡易庭  法  官  陳尹捷
以上正本係照原本作成。
如不服本判決，應於判決送達後20日內，向本院提出上訴狀並表
明上訴理由，如於本判決宣示後送達前提起上訴者，應於判決送
達後20日內補提上訴理由書（須附繕本）。
如委任律師提起上訴者，應一併繳納上訴審裁判費。
中　　華　　民　　國　　111 　年　　10　　月　　14　　日
                              書記官  吳佩芬